---
title: "Visualizaciones estáticas"
---

```{r}
library(tidyverse)
library(causaldata)
```

# Visualizaciones estáticas {#cap-visualizaciones-estaticas}

En este capítulo cubriré los básicos de ggplot (el cheatsheet está genial)

R dispone de funciones nativas muy directas para generar gráficos, que pueden ser útiles para análisis exploratorios. Por ejemplo, para tener una primera idea de la distribución de la esperanza de vida, o la relación entre la esperanza de vida y el PB per cápita, podemos crear un histograma y un gráfico de puntos con tan solo dos líneas de código:

::: panel-tabset
## Histograma

```{r}
#| label: ejemplo gráfico base R - histograma

hist(gapminder$lifeExp)
```

## Gráfico de puntos

```{r}
#| label: ejemplo gráfico base R - gráfico de puntos

plot(gapminder$gdpPercap, gapminder$lifeExp)
```
:::

Sin embargo, la librería de referencia para crear, editar y exportar gráficos estáticos en R es **ggplot2**, que se carga automáticamente cuando corremos `library(tidyverse)`.

Este capítulo se divide en dos partes:

-   **Introducción a ggplot**: cubre el conocimiento básico sobre los elementos esenciales y adicionales para crear gráficos en R con ggplot.
-   **ggplot en profundidad**: profundiza en cada uno de los elementos de los gráficos, especialmente en las geometrías y estilos.

## Introducción a ggplot

Cualquier objeto de **ggplot** siempre empieza con la función `ggplot()`, que vamos encadenando con otras funciones para definir los componentes del gráfico.

!! Las diversas funciones que conforman un gráfico de **ggplot** se encadenan mediante `+` en vez de mediante el operador `|>`, como es común en la manipulación de datos. Sin embargo, puesto que el primer argumento de la función `ggplot()` es `data`, es común encontrar pipelines que encadenan el procesamiento de unos datos con la creación de un gráfico.

```{r}
#| label: ejemplo 
#| include: false

# datos_iniciales |>    
#   procesamiento(...) |>   
#   ggplot(...) +   
#   capas_ggplot()
```

En este capítulo trabajaremos con ejemplos con el dataset `gapminder` de la librería **causaldata**. Este dataset contiene datos sobre población, esperanza de vida y PIB per cápita de 142 países para el periodo entre 1952 y 2007, con incrementos de 5 años.

```{r}
#| label: cargar datos gapminder 

gapminder <- causaldata::gapminder
```

### Elementos esenciales

Los elementos esenciales son los siguientes:

-   Los **datos** (un data.frame o equivalente) que vamos a usar.

-   El **mapeo** de datos (los "aesthetics"), como por ejemplo qué variable se representa en el eje X y cuál en el eje Y.

-   La **geometría** (el tipo de gráfico). Por ejemplo, podemos definir un gráfico de puntos ("scatter plot"), un histograma, un gráfico de barras, etcétera.

La forma más básica de definir estos elementos es definir los datos y el mapeo dentro de la función `ggplot()` y luego agregar una geometría mediante las funciones `geom_*()`.

#### El mapeo (los "aesthetics")

El mapeo se define mediante la función `aes()` para vincular uno de los siguientes elementos a una variable del dataset:

-   `x`, los valores del eje x.
-   `y`, los valores del eje y.
-   `color`, el color "externo" de la geometría.
-   `fill`, el color "interno" de la geometría.
-   `alpha`, el nivel de opacidad, definido entre 0 (transparente) y 1 (opaco, opción por defecto)
-   `size`, el tamañio de la geometría.
-   `shape`, la forma de la geometría, por ejemplo de los puntos.
-   `linetype`, el tipo de línea.
-   `label`, el texto que aparece.

Algunos aesthetics son propios de alguna geometría. Por ejemplo, en un histograma sólo definimos los valores del eje x (el eje y cuenta cuántas observaciones hay en cada intervalo con el que agrupamos los valores del eje x). Otro ejemplo es el aesthetic `linetype`, que sólo lo vamos a poder definir en caso de que el gráfico tenga una geometría de líneas.

::: callout-note
## Aesthetics vs atributos

Los "**aesthetics**" se diferencian de los "**atributos**" en tanto que los primeros dependen de los valores que toman las variables y los segundos no. Por ejemplo, si queremos que en un gráfico de puntos los continentes se representen con un color diferente, debemos definir esta relación dentro de `aes()`: `aes(color = continent)`. En cambio, si queremos definir que todos los puntos sean de color azul, entonces definimos el color fuera de la función `aes()` y asignamos directamente el color: `color = "blue"`.
:::

Por defecto, todas las funciones de geometría tienen el argumento `inherit.aes = TRUE`, de modo que heredan los datos y el mapeo establecido en `ggplot()`. Sin embargo, también podemos definir los datos y/o mapeo directamente dentro de la función de geometría.

Por ejemplo, para crear un gráfico de puntos donde observamos la relación entre PIB per cápita (eje X) y esperanza de vida (eje Y) diferenciando los continentes mediante el color de los puntos, podemos emplear cualquiera de los siguientes códigos.[^1]

[^1]: Si te fijas, en el código donde definimos los datos y el mapeo dentro de la función de geometría hemos tenido que especificar el nombre de los argumentos, puesto que el orden por defecto es al revés que en `ggplot()` (recuerda que el orden con el que definimos los argumentos no es relevante cuando los especificamos con su nombre *\*añadir referencia al capítulo introductorio\**).

::: panel-tabset
```{r}
#| label: grafico simple gapminder args en ggplot

ggplot(gapminder, aes(x = gdpPercap, y = lifeExp, color = continent)) +
  geom_point()
```

## Datos en ggplot() y mapeo en geom\_\*()

```{r}
#| label: grafico simple gapminder args en ggplot y geom

ggplot(gapminder) +
  geom_point(aes(x = gdpPercap, y = lifeExp, color = continent))
```

## Todo en geom\_\*()

```{r}
#| label: grafico simple gapminder args en geom

ggplot() +
  geom_point(data = gapminder, mapping = aes(x = gdpPercap, y = lifeExp, color = continent))
```
:::

Mi recomendación es usar la opción más coherente con la situación que queremos representar:

-   Los datos y mapeo son los mismos en cada geometría $\rightarrow$ todo en `ggplot()`.
-   Los datos son los mismos pero pero el mapeo varía según la geometría $\rightarrow$ los datos en `ggplot()` y el mapeo en `geom_*()`.
-   Tanto los datos como el mapeo varían en cada geometría $\rightarrow$ todo en `geom_*()`.

#### Las geometrías

Existen muchísimas geometrías distintas, y un gráfico puede tener más de una. Por ejemplo, podemos añadir una línea de tendencia mediante `geom_smooth()` a un gráfico de puntos, o podemos representar una serie temporal incluyendo otros elementos como etiquetas de texto encima de cada punto o líneas adicionales de referencia.

Dentro de cada geometría podemos definir una serie de atributos que, como comentaba anteriormente, se distinguen de los aesthetics en tanto que no dependen del valor de las variables, sino que se aplican a todos los elementos de esa geometría.

En la @sec-profundidad-geometrias explico con mayor detalle las geometrías y atributos que considero más relevantes.

::: panel-tabset
## Nube de puntos + línea de tendencia

```{r}
#| label: grafico gapminder point + smooth

ggplot(gapminder |> filter(gdpPercap < 58000),
       aes(x = gdpPercap, y = lifeExp)) +
  geom_point() + 
  geom_smooth(se = FALSE)
```

## Serie temporal con anotaciones

```{r}
#| label: grafico serie temporal ESP con otras layers

ev_esp_vida_esp <- ggplot(gapminder |> filter(country == "Spain"),
       aes(x = year, y = lifeExp)) +
  geom_line(linewidth = 0.9, color = "steelblue") +
  geom_point(size = 2.5, color = "steelblue") +
  geom_text(aes(label = round(lifeExp, 1)), nudge_y = 1.2, size = 3.5) +
  geom_hline(yintercept = 80, color = "red", linetype = "dashed")

ev_esp_vida_esp
```
:::

### Elementos adicionales

**ggplot** incluye una infinidad de elementos que podemos personalizar de forma opcional. Como hemos visto, no son esenciales para producir un gráfico, pero nos ayudan a mejorar notablemente su aspecto.

Podemos agruparlos de la siguiente manera:

-   Las **estadísticas** aplican transformaciones a los datos antes de mostrarlos en el gráfico.

-   Las **escalas** controlan cómo se mapean los datos a propiedades visuales.

-   Las **coordenadas** definen el plano sobre el que se representan los datos.

-   Las **facetas** dividen el gráfico en subpaneles según una o más variables categóricas.

-   El **tema** sirve para controlar todos los elementos no relacionados con los datos: fuentes, color de fondo, ejes, leyenda, márgenes, etcétera.

#### El tema (títulos y estilo)

De todos ellos, el tema es probablemente el elemento más importante. A menos que estemos haciendo gráficos puramente explortorios, siempre tendremos que añadir un título, modificar los títulos de los ejes o cambiar el fondo del gráfico (la verdad, no sé quien pensó que era buena idea poner el fondo de color gris por defecto...). Y en caso de que sea un gráfico para un trabajo académico, vamos a tratar de darle el mejor aspecto posible.

Las funciones principales para ello son:

-   `labs()` para modificar el título, subtítulo, títulos de los ejes y de la leyenda
-   `theme()` para cambiar el estilo, color, émfasis y tamaño de la letra (de un elemento en concreto o del gráfico en general), editar las líneas de cuadrícula del gráfico, la posición de la leyenda o los márgenes del gráfico.
    -   Existen funciones `theme_*()` con configuraciones preestablecidas, que nos pueden servir de atajo para mejorar el aspecto general del gráfico de forma rápida. Mis favortitos son `theme_bw()`, `theme_classic()` y `theme_minimal()`.

Sin embargo, si quieres tener mayor control sobre cada uno de los elementos, puedes editarlos uno a uno dentro de `theme()`. La gramática es un poco engorrosa al principio, pero a la práctica se trata de iterar código con tu IA favorita hasta que consigues el gráfico que quieres. Igualmente, en la @sec-profundidad-temas explico la lógica general para retocar cualquier elemento.

Veamos el mismo gráfico que antes editando los títulos y empleando distintas funciones `theme_*()`, así como un `theme()` más personalizado.

::: panel-tabset
## theme_bw()

```{r}
#| label: grafico serie temporal ESP con otras layers theme_bw
ev_esp_vida_esp +
  # Defino el título de los ejes (el x no es necesario)
  labs(
    title = "Evolución de la esperanza de vida en España (1952–2007)",
    subtitle = "Los datos se observan cada 5 años",
    caption = "Fuente: gapminder",
    x = NULL,
    y = "Esperanza de vida al nacer (años)"
  ) +
  theme_bw()
```

## theme_classic()

```{r}
#| label: grafico serie temporal ESP con otras layers theme_classic
ev_esp_vida_esp +
  # Defino el título de los ejes (el x no es necesario)
  labs(
    title = "Evolución de la esperanza de vida en España (1952–2007)",
    subtitle = "Los datos se observan cada 5 años",
    caption = "Fuente: gapminder",
    x = NULL,
    y = "Esperanza de vida al nacer (años)"
  ) +
  theme_classic()
```

## theme_minimal()

```{r}
#| label: grafico serie temporal ESP con otras layers theme_minimal
ev_esp_vida_esp +
  # Defino el título de los ejes (el x no es necesario)
  labs(
    title = "Evolución de la esperanza de vida en España (1952–2007)",
    subtitle = "Los datos se observan cada 5 años",
    caption = "Fuente: gapminder",
    x = NULL,
    y = "Esperanza de vida al nacer (años)"
  ) +
  theme_minimal()
```

## theme\_() editado manualmente

```{r}
#| label: grafico serie temporal ESP con otras layers theme manual
ev_esp_vida_esp +
  # Defino el título de los ejes (el x no es necesario)
  labs(
    title = "Evolución de la esperanza de vida en España (1952–2007)",
    subtitle = "Los datos se observan cada 5 años",
    caption = "Fuente: gapminder",
    x = NULL,
    y = "Esperanza de vida al nacer (años)"
  ) +
  theme(
    # Fondo blanco
    panel.background = element_rect(fill = "white", colour = NA),
    
    # Recuadro del gráfico
    panel.border = element_rect(colour = "grey40", fill = NA, linewidth = 0.8),

    # Líneas de cuadrícula 
    panel.grid.major = element_line(colour = "grey80", linewidth = 0.4),
    panel.grid.minor.y = element_line(colour = "grey92", linewidth = 0.2),
    panel.grid.minor.x = element_blank(),

    # Título, subtítulo y fuente
    plot.title = element_text(face = "bold", size = 15),
    plot.subtitle = element_text(colour = "grey35"),
    plot.caption = element_text(colour = "grey40"),

    # Ejes
    axis.text = element_text(colour = "black"),
    axis.title.y = element_text(face = "bold")
  )
```
:::

Fíjate que el gráfico con `theme_bw()` y el que he editado manualmente son muy parecidos, mientras que el último demanda much más código. Una opción más eficaz hubiera sido partir de un `theme_*()` concreto y editar sobre él algun elemento mediante `theme()`; en caso de conflicto, prevalece el código que está más abajo.

Si vas a realizar varios gráficos y quieres que todos tengan el mismo aspecto (por ejemplo, si trabajas en una organización o empresa y quieres definir una imagen corporativa), puedes cambiar los elementos del tema que se aplican por defecto mediante `set_theme()`. Explico cómo hacerlo en en la @sec-profundidad-temas.

#### Las estadísticas

Las funciones que aplican transformaciones a los datos antes de mostrarlos en el gráfico empiezan todas por `stat_*()`. De hecho, muchas geometrías aplican por defecto un cálculo estadístico para mostrar el gráfico que queremos.

Por ejemplo, un histograma de la esperanza de vida no es nada más que agrupar las distintas observaciones en intervalos de esperanza de vida y luego contar cuántas observaciones hay en cada intervalo. Esto es lo que hace `stat_bin()`, que es la función que llama internamente `geom_histogram()`.[^2]

[^2]: Si corres `args(geom_histogram)` o `?geom_histogram` verás que tiene definido por defecto `stat = "bin"`, lo que hace que la función `geom_histogram()` llame a `stat_bin()` internamente. Del mismo modo, `stat_bin()` tiene definido por defecto `geom = "bar"` y `position = "stack"`, que es justo lo que forma un histograma: "barras apiladas una al lado de otra".

Como podeis comprobar los siguientes códigos producen exactamente el mismo gráfico:

::: panel-tabset
## Histograma con geom\_\*()

```{r}
#| label: grafico histograma con geom

ggplot(gapminder |> filter(year == 2007), aes(x = lifeExp)) +
  geom_histogram() +
  theme_minimal()
```

## Histograma con stat\_\*()

```{r}
#| label: grafico histograma con stat

ggplot(gapminder |> filter(year == 2007), aes(x = lifeExp)) +
  stat_bin() +
  theme_minimal()
```
:::

De hecho, casi todas las funciones `geom_*()` tienen una función `stat_*()` que hace lo mismo (a veces el nombre concreto varía ligeramente). Pero en mi opinión es más intuitivo llamar a una función de geometría que a una función estadística para crear un gráfico, así que podeis olvidaros de esto.

Por otro lado, sí que hay dos funciones qu creo merece la pena mecionar:

-   `stat_summary()` (seguro??)

-   `stat_function()` ...

-   Aplicar alguna estadística??

    -   Muchas ya lo hacen (e.g. geom_bar con stat_count o geom_histogram con stat_bin). De hecho, hay prácticamente una función de stat para cada geom, aunque también hay muchas otras.

    -   Si no, yo recomiendo hacerlo fuera con las técnicas de manipulación que hemos aprendido en el capítulo anterior

-   2 tipos de estadísticas:

    -   las que llamamos dentro de geom
    -   las que llamamos de forma independiente

    Todas empiezan por stats\_\*()

    Casos intresantes son stat_summary con mean_sdl, o mean_cl_normal, así como stat_function con stat_qq

#### Las coordenadas

Las coordinadas controlan las dimensiones y orientación del gráfico.:

-   zooming, amb coord_catesian (comprobar si hi ha les versions alternatives, scale_x_continuious, xlim, tot i que aquelles eliminen els punts)

-   aspect ratio: height to width

Todas son coord\_\*, pero sólo podemos usar una en un gráfico (?)

coord_cartesian la más usada

coord_fixed para controlar aspect ratio. Si podemos 1:1 (si son las mismas unidades); si no, debemos ajustarlo del mejor modo posible para que el mensaje que aporta el gráfico sea correcto.

Atributos:

-   expand = TRUE añade un poco de espacio entre los ejes y los puntos, para que no estén superpuestos

**coord vs scales**

scale_x_log10 permite cambiar los datos antes de pasarlos al plot, igual que si hacemos log10 en el aes; en cambio usar coord_transform(x = "log10") modifica los datos una vez ya se ha produzido el gráfico, de modo que mantiene los valores originales en los datos.

-   Sin embargo, a mi esta no me acaba de gustar, ns si tiene que ver con usar scipen o algo así.

guide_axis_logticks para guide_axis_logticksaguide_axis_logticksñadir ticks en los logaritmos

**double axis** -\> "strongly discopuraged" (sec_axis)

-   en el x: por ejemplo, si tenemos la escala logarítmica en log y en los valores originales

-   en el y: por ejemplo grados en Celsius y Fahrenheit

**flipping axis**

-   coord_flip(). There are two reasons to use this function (instead of just changing x and y mapping):

    -   We want a vertical geom to be horizontal (e.g. bars where axis labels are long)

    -   We've completed a long series of plotting functions and want to flip it without having to rewrite all our commands.

polar coordinates not recommended, maybe for yearly data or other "cyclic" variables

**facets**

permite incluir una variable adicional a la visualización (variable categorica). De alguna manera presenta gráficos de datos agrupados

facet_grid(rows = vars(...), cols = vars...); notación antigua con \~ como nota a pie de página

labels: labeller = label_value, label_context, label_both

por defecto, cada faceta tiene los mismos ejes y espacio asignado, pero con los scales and space arguments podemos ajustar un poco los espacios, aunque a veces es mejor jugar con los colores o cosas del estilo (sólo en casos muy puntuales

-   Si queremos ejes independients en cada subgráfico, entonces facet_wrap

-   Si hay muchas categorías distintas, mejor facet_wrap porque va poniendo uno al lado del otro como si estuvieramos sacando cartas de un mazo

recode and reorder labels before plotting if necessary with forcats library

Luego, ir una a una explicando un poco en resumen siguiendo el hilo anterior

-   Cambiar gráfico a escala logarítmica.

-   Otra idea con los colores o algo del estilo?

-   Cambio en coordenadas

-   Facetas para comparar

### Exportar un gráfico

ggsave

## ggplot en profundidad

Aquí la idea es seguir un poco el formato del capítulo de data manipulation.

### Geometrías {#sec-profundidad-geometrias}

-   **Puntos/dispersión:** `geom_point`, `geom_jitter`, `geom_dotpoint()`, `geom_count()`
    -   Ojo con el overplotting: 4 causas:
        -   Variables son números enteros
        -   buscar las otras causas en ggplot course 1
        -   jitter: dispersar los puntos; dodge: separarlos a una distancia fija
        -   uso: position = "dodge" o position = position_dodge() si queremos especificar otra dodge width o height
    -   soluciones: alpha, círculos vacíos, tamaño del punto, jitter si hay integer data o low-precision data
-   **Líneas:** `geom_line`, `geom_path`, `geom_step`, `geom_abline`, `geom_hline`, `geom_vline`
-   **Barras:** `geom_bar`, `geom_col`
    -   Absolute count value
    -   Distributions: usually not a good option, better points + summary stats or the like
-   **Distribuciones:** `geom_histogram`, `geom_rug()`, `geom_boxplot`, `geom_violin`, `geom_density`, `geom_density_2d`
    -   heatmap: a colored table
-   **Tendencia**: `geom_smooth()`
    -   cuidado con la aspect ratio, porque según como la misma relación puede expresarse como una línea más o menos llana o como una línea muy empinada.
    -   method
        -   span
    -   fullrange
    -   se
    -   group = 1 dentro de aes para indicar que queremos una línea para todos.
    -   o inventandonos una variable nueva tipo "Todos"
-   **Áreas:** `geom_area`, `geom_ribbon`
-   **Texto:** `geom_text`, `geom_label`
-   **Incertidumbre:** `geom_errorbar`, `geom_pointrange`, `geom_linerange`
-   **Mapas/polígonos:** `geom_polygon`, `geom_map`, `geom_sf`
-   **Raster:** `geom_tile`, `geom_raster`, `geom_contour`

Quizás mencionar stat_summary o stat_function??

\*\*Otras geometrías de otras librerías

### Atributos

...

### Temas {#sec-profundidad-temas}

...

## Apuntes intermediate ggplot2:
